【裁判字號】    97,交抗,251
【裁判日期】    970603
【裁判案由】    聲明異議
【裁判全文】
臺灣高等法院高雄分院刑事裁定         97年度交抗字第251號
抗  告  人  交通部公路總局高雄區監理所
代  表  人  陳新彬
受處分人    甲○○
上列抗告人因受處分人違反道路交通管理處罰條例聲明異議案件
，不服臺灣高雄地方法院中華民國97年4月18日裁定（97年度交
聲字第2號），提起抗告，本院裁定如下：
    主  文
原裁定撤銷。
原裁決處分關於甲○○汽車駕駛人酒精濃度超過規定標準，吊扣
駕駛執照拾貳個月部分撤銷，該部分不罰。
    理  由
一、抗告意旨略以：道路交通管理處罰條例吊扣駕駛執照之目的
    ，並非僅為處罰違反道路交通管理事件之行為人，尚有暫時
    禁止行為人於道路上駕駛，以免其短期內再犯之意，以避免
    駕駛人於短期內駕駛動力交通車輛行駛於道路，而危及一般
    用路人，此一考量公眾用路安全之立法，與個人生存權、工
    作權之保障，兩相權衡所保障之利益，堪認上開吊扣駕照之
    規定，尚在立法機關之立法裁量權限範圍內，並無顯然侵害
    受處分人之生存權及工作權。本件受處分人領有普通大貨車
    駕駛執照，既係酒後駕駛自用小客車違規而遭取締，則抗告
    人依道路交通管理處罰條例第35條第1項第1款規定吊扣其普
    通大貨車之駕駛執照，於法自無不合。是原裁定顯有違誤，
    爰依法提起抗告，請求撤銷原裁定云云。
二、按汽車駕駛人飲用酒類後其吐氣所含酒精濃度超過每公升0.
    25毫克以上者，不得駕車，道路交通安全規則第114條第2款
    定有明文。汽車駕駛人，駕駛汽車經測試檢定有酒精濃度超
    過規定標準者，處新臺幣1萬5千元以上6 萬元以下罰鍰，並
    當場移置保管該汽車及吊扣其駕駛執照1 年，道路交通管理
    處罰條例第35條第1項第1款亦有明文。又道路交通管理處罰
    條例第68條之條文內容，經立法院於民國94年11月23日修正
    通過，總統於94年12月14日以華總一義字第09400199321 號
    令修正公布，嗣由行政院於95年2 月27日以行政院院臺交字
    第0950082898號令發布定自95年3 月1 日施行，由原條文：
    「汽車駕駛人，因違反本條例及道路交通安全規則之規定，
    受『吊扣』或『吊銷』駕駛執照處分時，『吊扣』或『吊銷
    』其持有各級車類之駕駛執照」，修正為：「汽車駕駛人，
    因違反本條例及道路交通安全規則之規定，受『吊銷』駕駛
    執照處分時，『吊銷』其持有各級車類之駕駛執照」，修正
    後之新法已將「吊扣」之連坐規定排除在外，本件受處分人
    行為時該條文已修正公布施行，自應適用修正後道路交通管
    理處罰條例第68條之規定。
三、經查：
  (一)受處分人甲○○（下稱受處分人）於96年12月14日23時36分
    許，酒後駕駛車牌號碼5461-SV 號自用小客車，行經高雄縣
    路竹鄉○○路與民權路口時，經警攔查，測得酒後吐氣所含
    酒精濃度達每公升0.43毫克等情，業據受處分人自承在卷（
    見原審卷第6頁 ），並有酒精濃度測試單及舉發違反道路交
    通管理事件通知單1紙在卷可憑（見原審卷第8頁）。職是，
    受處分人酒後吐氣所含酒精濃度既已超過每公升0.25毫克之
    標準（道路交通安全規則第114條第2款參照），則受處分人
    違反道路交通管理處罰條例第35條第1項第1款規定之事實明
    確，應堪認定。
  (二)受處分人係駕駛自用小客車，並非駕駛大貨車違規，抗告人
    據以裁處吊扣受處分人普通大貨車駕駛執照，無非係依修正
    前道路交通管理處罰條例第68條規定「汽車駕駛人，因違反
    本條例及道路交通安全規則之規定，受吊扣或吊銷駕駛執照
    處分時，吊扣或吊銷其持有各級車類之駕駛執照」。惟道路
    交通管理處罰條例第68條已於94年12月14日經總統公布修正
    條文，於95年3月1日施行，修正施行後之條文業已刪除「吊
    扣或」等規定，觀其提案修正理由「原條文將違法或違規駕
    駛人所持有各級車類之駕駛執照一併吊扣，失之過酷，影響
    人民工作及生活過鉅」（詳立法院公報第94卷第70期第136
    頁至第138頁之院會紀錄暨修正道路交通管理處罰條例第68
    條之立法理由，見本院卷第10至12頁），顯見依修正後道路
    交通管理處罰條例第68條之規定，汽車駕駛人因違反道路交
    通管理處罰條例及道路交通安全規則之規定，受「吊扣」駕
    駛執照處分時，僅能「吊扣」違規當時所駕駛車輛之駕駛執
    照，不能再「吊扣」其持有各級車類之駕駛執照，至為顯明
    。
  (三)按法官依據法律獨立審判，為憲法第80條所明定，且依司法
    院大法官會議釋字第137 號、216 號解釋意旨，各機關依其
    職掌就有關法規為釋示之行政命令，法官於審判案件時，固
    可予以引用，但仍得依據法律，表示適當之不同見解，並不
    受其拘束。交通部95年5 月9 日交路字第0950030639號函釋
    ，固認為領有駕駛執照之駕駛人，於無照駕駛不同級之車輛
    違反道路交通管理處罰條例第35條，應處以罰鍰及吊扣駕駛
    執照時，仍可吊扣其所持有之其他駕駛執照云云，惟此與本
    院認定之法律意見不同，是上開函釋意見為本院所不採，併
    予敘明。
  (四)受處分人駕駛自用小客車違反道路交通管理處罰條例第35條
    第1項第1款之規定，本應吊扣其自用小客車駕駛執照1年。
    惟按道路交通安全規則第61條第1項第3款規定：「汽車駕駛
    人取得高一級車類之駕駛資格者，應換發駕駛執照，並准其
    駕駛較低級車類之車輛，其規定如下：三已領有大貨車駕駛
    執照者，得駕駛小型車、輕型機器腳踏車」。查受處分人因
    領有較高級之普通大貨車駕駛執照，有「公路電子閘門－證
    號查詢汽車駕駛人」螢幕列印資料1紙在卷可稽（見原審卷
    第26頁），且經換發為該等駕駛執照後，其他較低級等車類
    即不再核發駕駛執照，而直接允許其得駕駛其他級等車類，
    則受處分人既無自用小客車之駕駛執照可供吊扣，即無從執
    行該部分之處分。再者，行政行為，採取之方法所造成之損
    害不得與欲達成目的之利益顯失均衡，行政程序法第7條第3
    款定有明文及行政罰法第18條規定意旨可資參照，故受處分
    人無自用小客車之駕駛執照可供吊扣時，吊扣其普通大貨車
    駕駛執照以代之，雖可達成限制受處分人繼續駕駛自用小客
    車行駛之目的，惟亦同時造成限制受處分人繼續駕駛普通大
    貨車或其他較低級等車類行駛之結果，所造成之損害已與欲
    達成目的之利益顯失均衡。且依前開所述修正後即本件行為
    時之道路交通管理處罰條例第68條，既已將「吊扣」各級車
    類之規定予以刪除，抗告人自不能逕行處分吊扣受處分人其
    他車種之普通大貨車駕駛執照。抗告人以受處分人無自用小
    客車駕駛執照可供吊扣，而逕行吊扣其普通大貨車駕駛執照
    ，顯已逾越修正後道路交通管理處罰條例第68條之規範意涵
    及範圍。
四、本件原裁決書舉發違規事實欄記載「汽車駕駛人酒精濃度超
    過規定標準（0.4-0.55）」，處罰主文欄記載「罰鍰新臺幣
    3萬4500元，吊扣駕駛執照12 個月，施以道安講習，罰鍰和
    駕駛執照限於97年1 月20日前繳納、繳送」，質言之，本件
    受處分人交通違規所受之處罰計有「 罰鍰新臺幣3萬4500元
    」、「吊扣駕駛執照12個月」、「施以道安講習」3 項，而
    受處分人僅係針對其中之「吊扣駕駛執照12個月」部分聲明
    異議，其餘之「罰鍰新臺幣3萬4500元」及「 施以道安講習
    」部分並未聲明異議等情，有受處分人之聲明異議狀在卷可
    稽（見原審卷第6頁 ）。乃原裁定竟將原裁決處分全部撤銷
    ，改諭知「甲○○自用小客車駕駛人駕駛自用小客車，經測
    試檢定酒精濃度超過規定標準，處罰鍰新臺幣參萬肆仟伍佰
    元，並吊扣自用小客車駕駛執照壹拾貳個月」，顯有「未受
    請求之事項予以裁定」之違誤，自有未洽。抗告意旨認抗告
    人依道路交通管理處罰條例第35 條第1項第1 款規定吊扣受
    處分人之普通大貨車駕駛執照，於法尚無不合，而指摘原裁
    定不當，雖無理由，惟原裁定既有前揭可議之處，自應由本
    院將原裁定撤銷，並自為裁定如主文第2項所示。
五、據上論結，應依道路交通案件處理辦法第26條，刑事訴訟法
    第413條，裁定如主文。
中    華    民    國    97    年    6     月    3     日
              刑事第七庭    審判長法  官 莊飛宗
                                  法  官 李嘉興
                                  法  官 孫啟強
以上正本證明與原本無異。
不得再抗告。
中    華    民    國    97    年    6     月    3     日
                                  書記官 黃富美


司法院資訊處製作；財團法人民間司法改革基金會備份。
